【裁判字號】    98,訴,708
【裁判日期】    990413
【裁判案由】    撤銷贈與行為等
【裁判全文】
臺灣嘉義地方法院民事判決               98年度訴字第708號
原      告  台新國際商業銀行股份有限公司
法定代理人  甲○○
訴訟代理人  戊○○
被      告  乙○○
            丁○○    民國86.
上一人  之
法定代理人  丙○○
上列當事人間撤銷贈與行為等事件，本院於民國99年3 月30日言
詞辯論終結，判決如下：
    主  文
被告間就附表一、二所示之不動產，於民國九十五年三月三十日
所為贈與之債權行為及民國九十五年四月十二日所為所有權移轉
之物權行為，均應予撤銷。
被告丁○○應將前項不動產於民國九十五年四月十二日以贈與為
原因所為之所有權移轉登記予以塗銷。
訴訟費用由被告負擔。
    事實及理由
一、原告起訴主張：
    按債務人所為之無償行為，有害及債權者，債權人得聲請法
    院撤銷之；債權人依第1項或第2項之規定聲請法院撤銷時，
    得並聲請命受益人或轉得人回復原狀，民法第244條第1項、
    第4 項前段，分別定有明文。另債權人行使撤銷權，以其債
    權於債務人為詐害行為時，業已存在為限。又債務人所有之
    財產除對於特定債權人設有擔保物權外，應為一切債務之總
    擔保，倘債務人財產已不足清償一切債務，而竟將財產出賣
    與人，且非用以清償具有優先受償權之債務，對於普通債權
    人，即難謂無詐害行為（最高法院78年度台字第1583號判決
    意旨參照）。所謂有害及債權，係指債務人所為之無償行為
    致其責任財產減少，使債權處於不能或難於獲得清償之狀態
    ，亦即指消極財產總額超過積極財產之總額。查被告乙○○
    於民國93年2月間向原告申請卡號000000000000000之現金卡
    ，自95年5月2日後即繳款逾期不正常，至目前欠有新臺幣（
    下同）692,434元（內含本金399,849元、利息292,585 元）
    ，未按期給付，已逾期達1269天，竟仍於95年4 月12日將如
    附表一所示土地及附表二所示建物（下稱系爭不動產）以贈
    與方式移轉所有權登記予被告丁○○（即被告乙○○姪子）
    ，顯係故意損害原告債權之脫產行為，故債務人即被告乙○
    ○之上開行為符合前揭規定，爰依法請求撤銷被告乙○○上
    開贈與及移轉登記。並聲明：如主文所示。
二、被告乙○○、丁○○答辯略以：
    系爭不動產原係登記於被告乙○○父親名下，因乙○○父親
    幫人作保利息未繳，擔心擔保品被查封，乃由乙○○父親將
    系爭不動產過戶至乙○○名下。嗣後乙○○主張分配財產，
    欲分得現金，而訴外人即被告丁○○法定代理人丙○○欲分
    得房地，遂由父親主張將系爭不動產直接過戶移轉至長孫即
    被告丁○○名下，故由乙○○分得現金100 多萬元，並將系
    爭不動產以贈與為原因移轉登記給被告丁○○。而被告乙○
    ○分得現金已是95年間的事，現在戶頭沒有錢，無法償還原
    告債務等語。並聲明：(一)原告之訴駁回；(二)訴訟費用由原告
    負擔。
三、本院得心證之理由：
  (一)原告主張被告乙○○於93年2 月間向原告申請現金卡，惟因
    逾期繳款，目前積欠本金及利息共計692,434 元，然原告於
    95年4 月12日將系爭不動產，以贈與方式移轉所有權登記予
    姪子即被告丁○○之事實，業據提出台新國際商業銀行予備
    金信用貸款約定書、債權金額計算書、系爭不動產之土地登
    記謄本及建物登記謄本、嘉義市地政事務所異動索引資料等
    為證（詳本院卷第5 至12頁），復經本院依職權調閱系爭不
    動產於95年4 月12日辦理移轉登記之相關申請書（詳本院卷
    第39至59頁），且為被告所不爭執，堪信為真實。則本件應
    審究者厥為：原告主張被告乙○○贈與系爭不動產之無償行
    為，有害及其債權，並請求撤銷之，是否有理由？
  (二)按債務人所為之無償行為，有害及債權者，債權人得聲請法
    院撤銷之，民法第244條第1項定有明文。又債權人依第1 項
    之規定聲請法院撤銷時，得並聲請命受益人或轉得人回復原
    狀，民法第244條第1項、第4 項前段定有明文。亦即債權人
    依民法第244條第1項規定，撤銷債務人所為之無償行為者，
    祇須具備下列之條件：(1)為債務人所為之法律行為；(2)其法
    律行為有害於債權人；(3)其法律行為係以財產權為目的。至
    於債務人之法律行為除有特別規定外，無論為債權行為抑或
    物權行為，均非所問。
  (三)經本院依職權調閱被告乙○○財產歸戶資料，被告乙○○將
    系爭不動產贈與被告丁○○後，並無任何所得收入，且名下
    除一台1995年份之車輛外，亦無任何財產，此有被告乙○○
    96、97年度稅務電子閘門財產所得調件明細表附卷可稽（詳
    本院卷第23、24頁），而被告乙○○於本院亦自承贈與系爭
    不動產後，並無其他財產或現金可供清償本件欠款，則被告
    乙○○明知對於原告負有上開借款債務，卻於95年3 月30日
    將其所有之系爭不動產無償贈與被告丁○○，並以贈與為原
    因，於同年4 月12日移轉登記予被告丁○○，使債權人即原
    告無從對系爭不動產求償，顯有害及原告債權甚明。至於被
    告丁○○之法定代理人雖辯稱：系爭不動產原為父親所有，
    嗣後移轉登記在胞弟乙○○名下，因乙○○主張分配長輩之
    財產，且欲分得現金，其欲分得房地，遂由乙○○分得 100
    多萬元現金，而乙○○名下之系爭不動產則直接過戶移轉至
    其兒子即被告丁○○名下等語。然民法第244條第1項規定債
    務人所為之無償行為，於有害於債權人權利者，即許債權人
    於具備法律所定要件時，聲請法院撤銷之。則本院依前揭規
    定審酌債務人即被告乙○○贈與系爭不動產後，確已無資力
    清償對債權人之欠款，其贈與系爭不動產之債權及物權行為
    ，顯有害及債權人甚明，原告請求撤銷並命被告丁○○回復
    原狀，即屬有理，被告以前揭情詞置辯，殊無可採。
四、綜上所述，被告乙○○將系爭不動產無償贈與被告丁○○，
    並以贈與為原因移轉登記予被告丁○○，且被告乙○○贈與
    系爭不動產後，名下即無任何財產可供清償本件欠款債務，
    使原告無從對系爭不動產求償而有害及原告債權，從而，原
    告依民法第244條第1項之規定，請求被告間就系爭不動產，
    於95年3月30日所為贈與之債權行為及95年4月12日所為所有
    權移轉之物權行為，均應予撤銷，及被告丁○○應將系爭不
    動產於95年4 月12日以贈與為原因所為之所有權移轉登記予
    以塗銷，洵屬有據，應予准許。
五、據上論結，原告之訴為有理由，依民事訴訟法第78條、第85
    條第1項前段，判決如主文。
中    華    民    國    99    年    4    月     13    日
                      民二庭法  官  林中如
以上正本係照原本作成
如對本判決上訴須於判決送達後20日內向本院提出上訴狀
中    華    民    國    99    年    4    月     13    日
                            書記官  黃意雯
附表一
┌─┬───────────────┬─┬─────┬────┬──┐
│編│土地坐落                      │地│面積（平方│權利範圍│備考│
│  ├───┬────┬──────┤  │公尺）    │        │    │
│號│縣  市○  段    │地號        │目│          │        │    │
├─┼───┼────┼──────┼─┼─────┼────┼──┤
│1 │嘉義市○○○段  │426-42      │建│63        │全部    │    │
├─┼───┼────┼──────┼─┼─────┼────┼──┤
│2 │同  上│同上    │426-68      │建│6         │全部    │    │
└─┴───┴────┴──────┴─┴─────┴────┴──┘
附表二
┌─┬────┬─────┬──────┬─────┬────┬──┐
│編│  建號  │ 建物門牌 │ 基地坐落   │ 建物面積 │權利範圍│備考│
│  │        │          │            │(平方公尺)│        │    │
├─┼────┼─────┼──────┼─────┼────┼──┤
│1 │嘉義市車│嘉義市平等│嘉義市○○段│47.29     │全部    │    │
│  │店段331 │街43巷3號 │426-42地號  │          │        │    │
│  │建號    │          │            │          │        │    │
└─┴────┴─────┴──────┴─────┴────┴──┘

司法院資訊處製作；財團法人民間司法改革基金會備份。
